臺灣高等法院刑事判決　　　　　　　　96年度上訴字第3347號
上　訴　人　臺灣板橋地方法院檢察署檢察官
被　　　告　丙○○
指定辯護人　本院公設辯護人　陳德仁
上列上訴人因被告偽造有價證券等案件，不服臺灣板橋地方法院
95年度訴字第1025號，中華民國96年6月28 日第一審判決（起訴
案號：臺灣板橋地方法院檢察署95年度偵字第6515號），提起上
訴，本院判決如下：
    主  文
上訴駁回。
    理  由
一、公訴及上訴意旨略以：被告丙○○明知坐落臺北縣三峽鎮○○段柑子樹腳（起訴書誤載為柑子樹）小段16之22、16之35
    地號土地為告訴人戊○○所有，因告訴人不具自耕農身分，
    信託登記以被告為名義所有權人，被告乃為他人處理事務之
    人。竟基於意圖為自己不法所有及行使偽造有價證券之犯意
    ，於民國85年5月14日，以上揭土地為甲○○設定抵押權，
    向甲○○借款新臺幣（下同） 350萬元，而為違背任務之行
    為，致生損害於戊○○。被告復盜用開圓興業有限公司（負
    責人戊○○，以下簡稱開圓公司）及戊○○印章，以開圓公
    司戊○○為發票人，偽造附表編號1所示支票1紙，持以交付
    甲○○作為借款之擔保而行使。嗣因甲○○就上揭土地聲請
    強制執行，告訴人始知上情。因認被告涉犯刑法第201條第1
    項偽造有價證券、同法第342條第1項背信罪嫌。
二、訊據被告固坦承簽發附表編號1所示支票1紙及以系爭土地設
    定抵押權，向甲○○借款 350萬元等事實，惟堅決否認有任
    何偽造有價證券或背信等犯行。於原審及本院辯稱：戊○○
    經由乙○○向甲○○借款，伊係受戊○○委託簽發支票，並
    以系爭土地設定抵押權供擔保，因系爭土地登記為伊所有，
    乃以伊名義簽訂借款契約書，所借得款項均供開圓公司、圓
    和慈惠堂廟務及戊○○所召集互助會使用，事後戊○○猶委
    託丁○○支付利息，處理借款之後續事宜，復於88年 8月24
    日切結承諾承擔所有債務，同時要求將系爭土地所有權移轉
    登記予洪鳳榮等語。
三、按犯罪事實之認定，應憑證據，如無相當之證據，或證據不
    足以證明，自不能以推測或擬制之方法，以為裁判之基礎。
    而告訴人之告訴，係以使被告受刑事訴追為目的，是其陳述
    是否與事實相符，仍應調查其他證據，以資審認。經查：
  (一)坐落臺北縣三峽鎮○○段柑子樹腳小段16之22、16之35地號
    土地為戊○○所有，因戊○○不具自耕農身分，乃以被告名
    義信託登記，經被告於85年 5月14日以之設定抵押權，向甲○○借款 350萬元，另以開圓公司戊○○為發票人，簽發附
    表編號 1所示支票供擔保等事實，業據被告坦承不諱，核與
    告訴人戊○○、證人甲○○、乙○○於原審具結證述之情節
    相符，且有附表編號 1所示支票、土地登記申請書、借款契
    約書等影本及土地登記謄本附卷可資佐證，固足認告訴人此
    部分指訴，確與事實相符。然被告果否未經告訴人授權而為
    上揭行為，仍應依積極證據認定。
  (二)告訴人在第一商業銀行埔墘分行所設 00000000000號帳戶於
    85年5月17日曾以匯款存入 110萬元，有該行96年1月18日（
    96）一墘字第20號函暨交易明細帳在卷足稽。據證人乙○○
    於原審具結證稱「戊○○有工程給我作，她說她要去臺東寶
    華山慈惠堂作主任委員但是缺錢，問我哪裡可以借錢，要拿
    土地抵押……我就幫她介紹甲○○認識……，甲○○後來同
    意後，戊○○人都在臺東，說她很忙，說有什麼事情的話，
    叫我跟被告處理就好。之後甲○○說 350萬扣利息扣半年，
    每個月87500元，餘額約300萬出頭，分兩次給戊○○，第一
    次我匯給戊○○差不多 110萬，第二次我與被告一起到甲○○那裡拿，拿了約 190幾萬元，拿了後被告與我一起回去，
    被告說要拿去匯給戊○○，但是這次我沒有看到，後來有個
    叫做『丁○○』有在半年後拿利息給甲○○，甲○○說他與
    戊○○不熟，所以他不收她的票，叫我開票給他，兩個月開
    一次，175000元……」、「（你剛剛說有人要把利息拿給甲○○，你如何確定是要交給甲○○？）因為戊○○在臺東很
    忙，丁○○幫她管理財務，我跟戊○○要利息，戊○○在電
    話中跟我說：『利息我叫丁○○拿去就好了』」；復據證人
    甲○○於原審具結證稱「（85年 5月中你的表弟乙○○是否
    有向你借錢？）有，借 350萬，有寫借據」、「我表弟說他
    朋友要用」、「（他的朋友是指開圓興業有限公司要用的嗎
    ？）是」、「（當時你是否實際只有付約 300萬？）是」、
    「（這段期間，每月利息約多少？）利息 7萬多元」、「利
    息是拿到家裡給我，拿的人不是我表弟」、「（是不是一個
    女的拿到你家給你？）對」、「（這個女的送利息到你家，
    有無告訴你是誰託她拿給你？）她說是票主」、「（那票主
    是指戊○○嗎？）對，不是丙○○」、「（利息是否每兩月
    付一次？）對」等語。互核二人之證詞，關於告訴人向甲○○借錢並支付利息部分，並無不符。佐以上揭告訴人帳戶匯
    款紀錄，益足徵被告所為告訴人借款而設定抵押權之辯解，
    非全無所憑。
  (三)告訴人於原審具結證稱「85年11月初的時候，乙○○拿了一
    張350萬元的支票（指附表編號2之支票），跟我說13號到期
    ，問我怎麼辦，他說支票是跟別人調現需要利息，所以我每
    個月給他兩分半8萬多的利息，一次給兩個月是 175000元」
    、「我是先開具票給他，有時候是80000，有時候是175000
    ，一直到我受傷無法處理時，後來我用匯款的方式，85年11
    月的時候我就是用匯款的方式」、「（開支票、匯款等程序
    是否妳處理？）不是，我請丁○○幫我處理」等語。證人甲○○雖於原審否認曾見過附表編號 2支票。然依諸上揭事證
    ，本件係經由乙○○向甲○○借款，經參酌證人乙○○持附
    表編號 2所示支票向戊○○請求給付利息，該支票所擔保借
    款本金 350萬元，每月利息按2.5%之利率計算，並自甲○○
    借款時預扣 6個月利息後之85年11月起算，甲○○亦於85年
    11月後，向戊○○指派前來之丁○○收取借款利息，暨戊○○係在附表編號 2之支票所擔保債權未清償前，即行取回該
    支票等事實，足認附表編號2所示支票與編號1所示支票，實
    係擔保同一債權無誤。告訴人既持有編號 2之支票，復謂不
    知被告簽發編號 1支票，核與事理，即屬相悖，自非無瑕疵
    可指。況告訴人於原審亦具結證稱「當乙○○拿 350萬元之
    支票出來時，我還以為被告真的有借 350萬元」、「他說是
    被告稱廟裡需要錢跟他借的」、「85年11月份時乙○○說權
    狀在他那裡」、「到了87年找到被告，被告說沒有拿到錢，
    我就停止付利息」、「被告到87年、88年的時候，都沒有辦
    法把土地拿回來，邱麗惠表示不願意再與被告共事，被告表
    示必須我來承擔這些債務才願意將土地返還，所以我才會簽
    切結書」等語，核其證述之內容，亦未否認被告有以開圓公
    司名義簽發支票及向他人借款之權限。是於主張借款債權之
    乙○○表明持有系爭土地所有權狀之時，告訴人當不致誤認
    乙○○係無端持有。該土地既信託登記為被告所有，告訴人
    知悉他人持有相關所有權狀，竟未起疑並予究明，難謂與經
    驗法則無違。
  (四)告訴人於88年8月24日簽立切結書略謂「用丙○○名義承購
    三峽鎮○○段柑子樹腳小段16之22、16之35地目林地二筆，
    因圓和堂負債無條件提供土地償還部分之債務，以後圓和慈
    惠堂的一切堂務與債務由本人戊○○承擔，與丙○○無關」
    云云，再參之證人徐佩慈於原審具結證稱「（85年5月份左
    右，慈惠堂有跟外面借款 350萬元的事情，妳是否知道？）
    金額我不知道，我也不知道幾年前，我只知道當時在山上買
    土地要建廟，寺廟要遷到那裡去，經濟比較拮据，據我所知
    ，應該是有外借，師姐（即戊○○）本身也有召會，我也是
    會員之一，我知道應該是有困難」等語。綜此情節，益徵開
    圓公司於85年間確有資金需求，乃由告訴人授權被告向甲○○借款 350萬元無誤。則被告以開圓公司戊○○名義簽發附
    表編號 1所示支票，並以系爭土地設定抵押權，向甲○○借
    款 350萬元，要無偽造有價證券及背信之問題。至證人邱麗
    惠於原審雖證稱「戊○○買系爭土地向我及其他師姐借錢，
    當時有一位洪鳳榮師姐也有自耕農身分，我認為丙○○沒有
    能力還上述借款，就與丙○○商量，請他把土地過給洪鳳榮
    ，圓和慈惠堂的借款，就由戊○○承擔，所以才會簽這份切
    結書。後來我們才知道土地不見了，這就牽涉到甲○○借款
    的問題，如果早知道土地已經拿去抵押向甲○○借錢，就不
    需要簽切結書了。當時在簽切結書的時候，我們並不知道土
    地設有抵押，才想說可以辦得回來」、「（當時簽這切結書
    時有無問丙○○、戊○○有無設定抵押？）丙○○說確定沒
    有」云云。然邱麗惠另證稱「84年底我就跟戊○○說，過完
    農曆年，正月初九以後我就不再進公司」、「之前有一位師
    姐跟我們借錢，要找票頭，我回公司去找，才發現有幾張支
    票被撕走，票頭留著，但是沒有署名」、「後來我有問丙○○空白票頭是怎麼回事，丙○○說是戊○○拿走」、「我有
    問過戊○○，戊○○說她沒有拿」等語。是證人邱麗惠於85
    年初後既未再管理開圓公司事務，衡諸事理，要無參與告訴
    人於88年 8月24日簽立切結書協調事宜之可能，上揭有關告
    訴人如何書具切結書之證詞，顯係迴護告訴人之詞，要難憑
    採。
四、綜上，本件公訴人所援證據，尚不足以證明被告犯罪，復查
    無其他積極證據足資證明被告確有偽造有價證券及背信之犯
    行。原審為被告無罪之諭知，經核並無不當或違法。檢察官
    仍執陳詞，謂略以：開圓公司已於85年間停業，且告訴人於
    停業前已離開臺北縣三峽鎮，系爭支票非告訴人授權開立，
    且證人乙○○與被告為同夥，其證詞虛妄云云，指摘原審判
    決不當而提起上訴，為無理由，應予駁回。
據上論斷，應依刑事訴訟法第368條，判決如主文。
本案經檢察官呂建昌到庭執行職務。
中　　華　　民　　國　　96　　年　　10 　月　　 18　　日
　　　　　　　　　刑事刑七庭   審判長法　官  黃麗生
　　　　　　　　　　　　　　         法　官  許宗和
　　　　　　　 　 　　　　　　　　   法　官  林勤純
以上正本證明與原本無異。
檢察官如不服本判決得於收受送達後10日內向本院提出上訴書，
未附理由時應於提起上訴後10日內向本院補具上訴理由書（均應
按被告人數提出繕本）。
                                     書記官  楊妙恩
中　　華　　民　　國　　96　　年　　10　　月　　24　　日
附表
┌──┬────┬────┬────┬────┬────┐
│編號│發票人  │發票日期│票面金額│票據號碼│付款人  │
├──┼────┼────┼────┼────┼────┤
│1   │開圓興業│86年4 月│新臺幣  │MB841257│第一商業│
│    │有限公司│3 日    │350萬元 │8       │銀行埔墘│
│    │戊○○  │        │        │        │分行    │
├──┼────┼────┼────┼────┼────┤
│2   │同上    │85年11月│新臺幣  │MB841259│同上    │
│    │        │13日    │350萬元 │5       │        │
└──┴────┴────┴────┴────┴────┘
